ACORDAO-COMPLETO-2442117

ACÓRDÃO 4631/2021 ATA 8/2021 - SEGUNDA CÂMARA

VISTOS, relatados e discutidos estes autos de representação, com pedido de cautelar suspensiva, formulada por Alberto de Barros Lima Filho, nos termos do art. 113, § 1º, da Lei n.º 8.666, de 1993, sobre os indícios de irregularidade na Concorrência n.º 14/2019 promovida pela Administração Regional do Serviço Social do Comércio no Estado de Pernambuco (Sesc-PE) para a contratação de serviços de engenharia destinados à construção de salas técnicas, quiosques, reservatório de captação de água e cobertura em quadra poliesportiva sob o valor estimado de R$ 7.331.015,42;
ACORDAM os Ministros do Tribunal de Contas da União, reunidos em Sessão da 2ª Câmara, ante as razões expostas pelo Relator, em:
9.1. conhecer da presente representação, por atender aos requisitos de admissibilidade previstos nos arts. 235 e 237, VII, do RITCU, para, no mérito, assinalar a sua parcial procedência, diante dos elementos de convicção até aqui obtidos pelo Tribunal, dando, por prejudicado, o suscitado pedido de cautelar suspensiva;
9.2. promover o envio de ciência à Administração Regional do Serviço Social do Comércio no Estado de Pernambuco (Sesc-PE) , nos termos da Resolução TCU n.º 315, de 2020, para que, nos futuros certames, abstenha-se de incorrer nas irregularidades ora identificadas neste processo sob as seguintes condições:
9.2.1. indevida desclassificação de propostas das licitantes optantes pelo regime tributário do Simples Nacional a partir da equivocada interpretação dada ao Acórdão 1784/2018-TCU-Plenário no sentido de as disposições sobre os benefícios tributários previstos na Lei Complementar n.º 123, de 2006, não serem necessariamente aplicadas às licitações promovidas por entidades do Sistema "S";
9.2.2. ausência da diligência em prol da correção de erro formal nas propostas com salários de categoria profissional inferiores ao piso estabelecido nos acordos ou nas convenções coletivas de trabalho, em dissonância, assim, com a jurisprudência fixada pelo TCU a partir, por exemplo, do Acórdão 719/2018-TCU-Plenário;
9.3. enviar a cópia deste Acórdão, com o Relatório e a Proposta de Deliberação, ao ora representante, para ciência, e à Administração Regional do Sesc no Estado de Pernambuco, para ciência e efetivo cumprimento ao item 9.2 deste Acórdão; e
9.4. arquivar o presente processo, diante dos elementos de convicção até aqui obtidos pelo TCU, sem prejuízo da superveniente reabertura do presente feito a partir da posterior apresentação de novos elementos de convicção relevantes.

Representação, com pedido de medida cautelar, formulada por Alberto de Barros Lima Filho, nos termos do art. 113, § 1º, da Lei n.º 8.666, de 1993, sobre os indícios de irregularidades na Concorrência n.º 14/2019 promovida pela Administração Regional do Serviço Social do Comércio no Estado de Pernambuco (Sesc-PE) para a contratação de serviços de engenharia destinados à construção de salas técnicas, quiosques, reservatório de captação de água e cobertura para quadra poliesportiva, sob o valor estimado de R$ 7.331.015,42.

Segunda Câmara

Administração Regional do Sesc no Estado de Pernambuco (Sesc-PE).

3. Representante: Alberto de Barros Lima Filho (CPF XXX.503.154-XX).

Aroldo Cedraz.

13.1. Ministros presentes: Bruno Dantas (Presidente), Augusto Nardes, Aroldo Cedraz e Raimundo Carreiro.
13.2. Ministro que declarou impedimento nos autos: Aroldo Cedraz.
13.3. Ministro-Substituto presente: André Luís de Carvalho (Relator).

ACORDAO-COMPLETO-2491785

Acórdão 9294/2021 - Segunda Câmara

ANDRÉ DE CARVALHO

Trata-se de representação, com pedido de cautelar suspensiva, formulada por Alberto de Barros Lima Filho, nos termos do art. 113, § 1º, da Lei n.º 8.666, de 1993, sobre os indícios de irregularidade na Concorrência n.º 14/2019 promovida pela Administração Regional do Serviço Social do Comércio no Estado de Pernambuco (Sesc-PE) para a contratação de serviços de engenharia destinados à construção de salas técnicas, quiosques, reservatório de captação de água e cobertura em quadra poliesportiva sob o valor estimado de R$ 7.331.015,42.
2.	Após a análise final do feito, o Auditor Federal Fábio Dorneles Vieira de Aquino lançou o seu parecer conclusivo à Peça 31, com a anuência da dirigente da unidade técnica (Peça 32) , nos seguintes termos:
" (...)  Análise quanto à plausibilidade jurídica e quanto à necessidade de adoção de medida cautelar:
4. Neste item será analisada a resposta à oitiva prévia no tocante às alíneas 'a', 'b' e 'c' do item 18.3 da instrução inicial:
a) ausência de justificativa detalhada para a desclassificação da representante, o que contraria o princípio do julgamento objetivo, que consta do trecho final do art. 2º do Regulamento de Licitações e Contratos do Sesc, devendo apresentar o detalhamento de todos itens da proposta apresentada pela representante que teriam infringido critérios técnicos do edital, indicados de forma genérica na ata que consignou a desclassificação da representante;
b) motivo para não ter oportunizado à representante, quanto da diligência realizada, a possibilidade de correção de itens supostamente em desacordo com critérios técnicos definidos no edital;
c) justificativa para a não aceitação no certame de proposta de empresa optante ao regime do Simples Nacional, definido na Lei Complementar 123/2016;
Manifestação da Unidade Jurisdicionada sobre os indícios de irregularidades:
a) preliminarmente, a unidade discorre sobre a natureza jurídica do Sesc, informando se tratar de pessoa jurídica de direito privado submetida a regulamento de contratações próprio (Resolução 1552/2012) sem a necessidade de se submeter à Lei 8.666/1993. Em seguida, apresenta resumo dos fatos já detalhados acima (seção 'B' desta instrução) ;
b) quanto ao mérito, informa que, inicialmente, relevou falha relativa à não apresentação de documento por meio de mídia digital (DVD) , sanada por meio de diligência. No entanto, identificou a necessidade de nova diligência para confirmar se a empresa era optante do Simples Nacional, pois a proposta de preços da empresa Concreferro Construções e Incorporações Ltda. possuía itens 'zerados' no demonstrativo de encargos sociais, relativos ao recolhimento ao Sistema 'S', bem como possuía demonstrativo do BDI com alíquotas de impostos abaixo do percentuais legais previstos para empresas optantes do referido regime de tributação (peça 20, p. 5-7) ;
c) assim, foi realizada a diligência para a empresa esclarecer 'por que informou em sua proposta que é aderente ao programa simples Nacional' (peça 20, p. 7) , o que estaria em desconformidade com o Acórdão 1784/2018-TCU-Plenário (Relator Ministro André Luís de Carvalho) . De acordo com o Sesc, o fato de a empresa ser optante do Simples Nacional configuraria vantagem, concedida pela legislação vigente, em relação aos demais concorrentes, o que resultaria em afronta ao princípio da igualdade (peça 20, p. 8) ;
d) acrescenta que haveria discrepância muito grande em relação a empresas que não são beneficiadas pelo Simples Nacional, de forma que o Sesc já preveria em seus editais que não seria levada em conta, para efeito de classificação, qualquer vantagem não prevista no instrumento convocatório. Afirma que a empresa optante do Simples Nacional teria uma vantagem não prevista uma vez que os preços básicos de referência teriam sido formulados levando em conta a tributação e encargos sociais obrigatórios da tributação normal (peça 20) ;
e) em novos tópicos, passa a discorrer sobre as falhas identificadas, justificando que a diligência possuía o intuito de confirmar se a empresa era optante do Simples Nacional porque as alíquotas dos impostos utilizadas na composição do BDI apresentado não seriam compatíveis com esse regime de tributação, o que configuraria erro insanável na proposta de preços apresentada (peça 20, p. 10) . De acordo com análise da unidade técnica do Sesc, a empresa não apresentou esclarecimentos satisfatórios e assim não 'acatou o regime Simples Nacional' e desclassificou a empresa Concreferro (peça 20, p. 11) ;
f) na sequência, apresenta análises e memórias de cálculo para indicar que a alíquota apresentada pela empresa para os impostos deveria ser de 14,00% e não de 11,65%, conforme constante da planilha da Concreferro. De acordo com o Sesc, isso resultou em um BDI de 25,46%, inferior à realidade de sua opção tributária, o que seria um erro insanável. Alega que admitir essa planilha seria indiretamente acatar uma sonegação de imposto (peça 20, p. 13) ;
g) ainda, apresenta memória de cálculo para demonstrar que o BDI deveria ser de 27,34% e não 25,46% (peça 20, p. 15-16) . No mesmo sentido, apresenta planilhas para demonstrar que o percentual de encargos sociais, com a previsão de contribuição ao Sistema S, seria de 49,94% em contraponto ao percentual de 44,14% apresentado pela empresa Concreferro (peça 20, p. 16-19) ;
h) adiante, afirma que a empresa Concreferro deixou de apresentar composições auxiliares para alguns cargos como pedreiros e serventes e que a empresa estaria utilizando valores de mão de obra abaixo do permitido e estabelecido pelo Sindicato dos Trabalhadores na Indústria da Construção Civil do Estado de Pernambuco - SINDUSCON-PE. Informa que o valor da hora de um operário servente, a partir de maio/2019, seria de R$ 5,36/h e que a proposta da empresa informaria um valor de R$ 3,70/h, abaixo do piso salarial vigente, portanto. Assim, a empresa teria apresentado os valores abaixo do piso salarial em todas as composições de custo unitário, o que estaria em desacordo com os preços de mercado, em desconformidade com as leis trabalhistas e configuraria valores comprovadamente inexequíveis (peça 20, p. 19/20) . Acrescenta que todos os outros insumos de mão de mão de obra (pedreiro, carpinteiro, armador, eletricistas, etc.) estariam com valores abaixo de mercado (peça 20, p. 22) ;
i) com base nesses valores que reputa correto, o Sesc realizou novos cálculos que indicariam o valor ajustado da proposta da empresa Concreferro de R$ 1.093.539,28, o que faria com que o novo valor fosse maior que o da empresa Plinio Cavalcanti & Cia Ltda., vencedora do lote 4 da concorrência com proposta de 1.090.460,60 (peça 20, p. 22) . Registre-se que na tabela à peça p. 20, apresentada pelo Sesc, o valor ajustado seria de R$ 1.097.528,49, divergente, portanto, do outro valor mencionado de R$ 1.093.539,28;
j) conclui afirmando que, para manter a igualdade e isonomia nas condições de apuração do menor preço real das propostas apresentadas, seria necessário equalizar, nos moldes acima, as propostas que apresentavam vantagem não aceita pelo edital. E que a proposta da empresa Concreferro conteria erros sanáveis e outros insanáveis, o que resultou na sua desclassificação (peça 20, p. 24) ; e
k) com isso, pede que seja mantida a desclassificação da empresa Concreferro, reiterando todos os termos da sentença judicial, em razão de cinco irregularidades verificadas no curso do certame: não apresentar documentação exigida no edital, apresentar proposta com erros na composição do BDI relativos à tributação, apresentar proposta com vantagem indevida ao reduzir a zero as alíquotas dos encargos sociais e apresentar composições de custos com valores de mão de obra abaixo do piso das categorias. Opcionalmente, pede que a proposta da Concreferro seja equalizada nos termos propostos acima (peça 20, p. 24-25) .  
Manifestação da empresa Plínio Cavalcanti & Cia Ltda. (CNPJ 10.978.682/0001-65) sobre os indícios de irregularidades:
a) alega a existência de incompatibilidades na planilha da empresa Concreferro em decorrência do regime tributário adotado. Afirma que, se a empresa fosse optante do regime Simples Nacional, a planilha referente aos encargos sociais, com as alíquotas do Sistema S zeradas, estaria correta, mas a planilha referente ao BDI estaria errada. Noutro sentido, se a empresa não fosse optante do Simples, a planilha referente aos encargos sociais estaria errada, com alíquotas do sistema S indevidamente zeradas, e a planilha referente ao BDI estaria correta (peça 25, p. 2) ;
b) em qualquer das situações, seria necessária a troca de uma das planilhas e alteração dos preços da proposta, o que não seria permitido (peça 25, p. 2) ;
c) acrescenta que seria inaceitável o argumento da empresa Concreferro de que as alíquotas do PIS e COFINS estariam de fato relacionadas ao regime de lucro presumido (apesar de optante do Simples Nacional) , mas que não estaria ferindo a lei, pois não haveria proibição de a empresa pagar mais impostos que o devido e que estava prevendo a possibilidade de mudança de regime no ano seguinte (peça 25, p. 2) ; e
d) afirma, por fim, que a obra foi iniciada e que estaria com a aproximadamente 45% dos serviços executados.
Análise:
5. Com o objetivo de facilitar a compreensão, optou-se por agrupar a análise nos seguintes tópicos, de acordo com a resposta apresentada pelo Sesc/DR-PE e pela sociedade empresária: i) da suposta vantagem indevida em razão da adoção do regime Simples Nacional; ii) falhas na composição do BDI e dos encargos sociais (contribuições para o Sistema S) ; e iii) composição de custos com valores inadequados de mão de obra.
Da suposta vantagem indevida em razão da adoção regime Simples Nacional
6. A interpretação do Sesc/DR-PE acerca do Acórdão 1784/2018-TCU-Plenário não está adequada e a alegação de que o fato de a empresa ser optante do Simples Nacional configuraria vantagem indevida não merece prosperar.
7. O Acórdão 1784/2018-TCU-Plenário deixou assente que o tratamento diferenciado previsto nos arts. 44, 47 e 48 da Lei Complementar 123, de 2006, em prol das Microempresas (ME) e das Empresas de Pequeno Porte (EPP) não se aplicaria necessariamente às entidades do Sistema 'S', inobstante a possibilidade de esse tratamento passar a ser inserido nos regulamentos próprios dessas entidades.
8. O caput do Art. 44 da referida lei dispõe que 'Nas licitações será assegurada, como critério de desempate, preferência de contratação para as microempresas e empresas de pequeno porte', enquanto as disposições posteriores desse artigo e do artigo 45, seguinte, demonstram as regras para a operacionalização desse procedimento, conhecido como 'empate ficto'.
9. Já o Art. 47 dispõe que, nas contratações públicas da administração direta e indireta, autárquica e fundacional, federal, estadual e municipal, deverá ser concedido tratamento diferenciado e simplificado para as microempresas e empresas de pequeno porte objetivando a promoção do desenvolvimento econômico e social no âmbito municipal e regional, a ampliação da eficiência das políticas públicas e o incentivo à inovação tecnológica.
10. Esse tratamento diferenciado está consubstanciado nas regras do art. 48, o qual dispõe que a administração pública:
'I - deverá realizar processo licitatório destinado exclusivamente à participação de microempresas e empresas de pequeno porte nos itens de contratação cujo valor seja de até R$ 80.000,00 (oitenta mil reais) ;
II - poderá, em relação aos processos licitatórios destinados à aquisição de obras e serviços, exigir dos licitantes a subcontratação de microempresa ou empresa de pequeno porte;
III - deverá estabelecer, em certames para aquisição de bens de natureza divisível, cota de até 25% (vinte e cinco por cento) do objeto para a contratação de microempresas e empresas de pequeno porte.'
11. Observa-se, então, que o tratamento diferenciado previsto na LC 123 diz respeito ao favorecimento das pequenas empresas nas situações de desempate de certames e ao estabelecimento de cotas, faixas de valores exclusivas ou a subcontratação desse tipo de empresa de forma a estimular o acesso delas ao mercado de compras governamentais.
12. De fato, o entendimento do Acórdão 1784/2018-TCU-Plenário é no sentido de que as entidades do Sistema 'S' não são obrigadas a cumprir essas regras. No entanto, a situação posta nestes autos é completamente distinta, de forma que a referida decisão não pode ser utilizada para justificar o entendimento equivocado do Sesc/DR-PE.
13. No presente caso, não houve previsão no edital de qualquer uma das regras acima. Tampouco, a empresa Concreferro solicitou esse tratamento diferenciado. O que ocorreu, na realidade, foi a competição entre empresas de portes diferentes, de forma que o Sesc/DR-PE entendeu que o fato de a empresa ser optante do Simples Nacional configuraria vantagem indevida em relação aos demais competidores (peça 20, p. 8-10) uma vez que possuiria alíquotas tributárias mais vantajosas e não estaria obrigada a contribuir para o Sistema 'S'.
14. Realmente, o ordenamento jurídico confere tais benefícios às pequenas empresas com objetivo de promover o desenvolvimento econômico nacional, mas que em nada se confundem com o tratamento diferenciado a ser conferido pela entidade contratante em aquisições públicas previsto na Lei Complementar 123/2006.
15. Se as pequenas empresas apresentam propostas com a utilização de alíquotas tributárias menores ou alíquotas de contribuições para o sistema S zeradas, isso demonstra apenas a realidade da estruturação de suas atividades, e, por si só, não pode ser considerada vantagem indevida como entende o Sesc/DR-PE, uma vez que amparada na legislação pátria.  
16. Além disso, não cabe ao órgão contratante se imiscuir na estruturação da empresa com o intuito de determinar quais seriam as alíquotas ou valores aplicáveis nas planilhas de custos e formação de preços. Esse entendimento está presente na jurisprudência do TCU como se verifica, por exemplo, no Acórdão 10604/2011-TCU-Segunda Câmara (Ministro Relator André Luís de Carvalho) :
'6.11. O ônus inerente a qualquer impropriedade e omissão na planilha de custos e formação de preços deverá ser obrigatoriamente arcado pela proponente vencedora do certame, conforme entendimento fixado no Acórdão 1791/2006-TCU-Plenário: A simples indicação de valor na planilha não tem o condão de alterar as obrigações a que a empresa está imposta, por lei, a seguir. Sendo assim, a empresa, se declarada vencedora, teria que arcar com os custos necessários para a contribuição da alíquota correta do FGTS, responsabilizando-se pelo preço anteriormente cotado. Logo, a Administração não seria prejudicada. Na Decisão 577/2001-Plenário, o TCU assentou, conforme os trechos citados nas alegações da representante (f1.12) , no sentido de que, em caso de impropriedade na planilha, a proposta deveria ser acatada e a empresa vencedora teria que suportar o ônus do seu erro. O relatório da decisão também esclarece que: 'o critério de avaliação das propostas foi claramente definido: menor preço global, sendo essa a perspectiva em que as propostas seriam avaliadas. A planilha de custos tinha, assim, um caráter subsidiário: foi exigida, para fornecer à Administração os elementos necessários a avaliar a viabilidade da proposta, mas teve uma importância relativa, para evitar a desclassificação de licitantes 'em razão de formalismo excessivo, apesar de, eventualmente, apresentarem propostas perfeitamente exequíveis e competitivas em termos de preço.'
17. Dessa forma, verifica-se a procedência das alegações do representante quanto a esse tópico, fazendo-se necessário dar ciência das irregularidades cometidas ao Sesc/DR-PE, considerando não haver interesse público na descontinuidade do contrato firmado em decorrência do certame, seja pelo avançado de sua execução, seja pela baixa materialidade verificada entre a proposta do representante e a considerada vencedora.
Falhas na composição do BDI e encargos sociais (contribuições para o Sistema S) 
18. Não procede a alegação do Sesc/DR-PE acerca de suposta irregularidade na proposta de preços da empresa Concreferro Construções e Incorporações Ltda. que possuía itens 'zerados' no demonstrativo de encargos sociais, relativos ao recolhimento ao Sistema 'S', bem como possuía demonstrativo do BDI com alíquotas de impostos abaixo dos percentuais legais previstos para empresas optantes do referido regime de tributação.
19. Se as empresas optantes do Simples Nacional são dispensadas do dever de contribuir para o Sistema 'S', não se vislumbra irregularidade no fato de a planilha de custos não conter quaisquer percentuais destinados a essas entidades. E, mesmo que houvesse alguma divergência, a análise deveria ser restrita à exequibilidade da proposta, sem que o contratante impusesse os percentuais a serem utilizados. Uma vez garantida a exequibilidade, o ônus inerente a qualquer impropriedade ou omissão na planilha de custos e formação de preços deveria ser obrigatoriamente arcado pela proponente vencedora do certame, conforme o Acórdão 10604/2011-TCU-Segunda Câmara supramencionado.  
20. Ainda sobre o tema, há precedente no sentido de que a fixação de taxa de encargos sociais das empresas participantes de processos de licitação não encontra amparo na legislação ou na jurisprudência do TCU, que entende que o engessamento do percentual de encargos sociais fere o princípio da legalidade, contribui para a restrição do caráter competitivo do certame licitatório e prejudica a obtenção de melhores preços (Acórdão 9036/2011-TCU-Primeira Câmara, Ministro Relator Augusto Sherman) .
21. Quanto ao demonstrativo do BDI com alíquotas de impostos abaixo dos percentuais legais, também não se verifica irregularidade com força bastante para ensejar a desclassificação da empresa Concreferro. 
22. A composição de BDI de empresas desse regime de tributação favorecido e diferenciado deve prever percentuais dos tributos ISS, PIS e COFINS compatíveis com as alíquotas que a empresa está obrigada a recolher de acordo com os percentuais previstos na legislação complementar.
23. No entanto, é aplicável, novamente, o firme entendimento do TCU, reforçado nos recentes Acórdão 906/2020-TCU-Plenário, Ministro Relator Weder de Oliveira, e 39/2020-TCU-Plenário, Ministra Relatora Ana Arraes, no sentido de que a planilha de preços tem caráter instrumental, sendo que eventual erro é de ampla e exclusiva responsabilidade do licitante, que deve arcar com os custos da execução contratual.
24. Considerando, portanto, que os argumentos do Sesc/DR-PE acerca das supostas irregularidades, por si só, não merecem prosperar. E considerando, como agravante, que as supostas irregularidades foram apontadas a posteriori, sem que a empresa desclassificada pudesse se manifestar em prejuízo ao direito do contraditório e ampla defesa, entende-se procedente a alegação de representante também em relação a esse tópico.
Composição de custos com valores inadequados de mão de obra
25. A alegação de que a empresa Concreferro teria apresentado valores de salários abaixo do piso salarial em todas as composições de custo unitário, em desacordo com os preços de mercado, por si só, não configura irregularidade, conforme se extrai do elucidativo voto revisor do Ministro Benjamin Zymler que resultou no Acórdão 719/2018-TCU-Plenário (Ministro Relator Bruno Dantas) .
26. O acórdão em questão decorreu de consulta formulada pela Comissão de Trabalho, de Administração e Serviço Público da Câmara dos Deputados (CTASP) a qual questionava a existência de determinação legal que obrigue os participantes de licitações para a execução de obras públicas e serviços de engenharia a levar em consideração, na formulação de suas propostas, as despesas decorrentes do cumprimento de acordos e convenções coletivas de trabalhos.
27. No requerimento, advindo da CTASP, foi ressaltado que as despesas com pessoal, incluindo salários, encargos e benefícios, correspondem a um importante componente dos custos das obras e serviços de engenharia. E que, a par disso, há situações em que a subestimativa de tais gastos poderia levar à formulação de propostas inexequíveis, ao desequilíbrio dos certames licitatórios ou à frustração de pagamentos devidos aos trabalhadores. Além disso, a inclusão de disposição nos editais de licitação de estimativa de salários com base em convenções ou acordos de trabalho seria uma medida para prevenir as situações que frustrem os direitos trabalhistas. 
28. Preliminarmente, o voto revisor traça importantes diferenças conceituais entre os contratos de terceirização de serviços, no quais a questão dos pisos salariais possui grande relevância, e os contratos de empreitada de construção civil.  
29. Nesse sentido, destaca que são instrumentos notoriamente distintos, com diferentes abordagens jurisprudenciais, em particular no que se refere à responsabilidade do contratante quanto aos encargos trabalhistas. Igualmente diverso é o foco da fiscalização contratual exercida pelo Poder Público, pois, nos contratos de terceirização, o cumprimento das obrigações trabalhistas pela contratada é uma das atividades principais da equipe de gestão contratual, enquanto nos contratos de execução de obras, tanto nas empreitadas por preço global quanto nas por preço unitário, o foco do fiscal do contrato é garantir a fidedignidade da obra com o projeto licitado, o atendimento das especificações técnicas e verificar o quantitativo dos serviços executados.
30. Alerta que outra relevante diferença observável entre os contratos de empreitada de construção civil e os de terceirização de mão de obra refere-se ao parâmetro de reajuste de preços para os dispêndios decorrentes da mão de obra, visto que, nos contratos de terceirização, é aplicado o instituto da repactuação, em que o equilíbrio econômico-financeiro da avença é mantido por meio do exame da variação efetiva dos custos contratuais, com data vinculada ao acordo ou à convenção coletiva utilizados para formulação do orçamento estimativo. Já nas demais espécies de contrato, inclusive os de empreitada, há mera aplicação de índices de reajuste.
31. Por fim, registra que, nos contratos de terceirização, os salários apresentados na proposta são, em regra, obrigatórios para a empresa contratada, não podendo ela pagar salários aos terceirizados em patamar inferior ao disposto no contrato. Por outro lado, tal obrigação não se encontra presente em outros objetos licitados.
32. Em momento seguinte, ataca exatamente questão similar à posta neste tópico, conforme se observa no excerto a seguir:
'18. Na leitura que fiz do Requerimento nº 145/2016-CTASP, talvez o cerne da Consulta posta pela CTASP, redigida de outra forma, possa ser sintetizada na pergunta: 'Mesmo que atendidos os requisitos de exequibilidade de preços previstos no art. 48 da Lei 8.666/1993, ainda é cabível a desclassificação de licitante por apresentar proposta com composições de preço unitário contendo salários abaixo dos pisos das convenções/acordos coletivos de trabalho?'
19. Entendo que a resposta a tal questionamento é negativa, salvo se o instrumento convocatório do certame tiver disposição específica prevendo a observância dos pisos salariais previstos nos instrumentos de negociação coletiva. Para melhor entendimento da matéria, permito-me reproduzir o disposto no art. 48 da Lei 8.666/1993: (grifos nossos) '
33. O Ministro explica em seu voto que não se encontra expressamente previsto na Lei 8.666/1993 qualquer obrigação no sentido de a Administração desclassificar licitante cuja proposta de preços desrespeite acordos e convenções coletivas de trabalho. No entanto, observou que nada obsta a que a Administração estipule no instrumento convocatório obrigação de a licitante não poder praticar preços inferiores aos valores estabelecidos nos instrumentos coletivos de negociação trabalhista, de modo análogo às diversas disposições atualmente existentes na IN-Seges/MPDG 5/2017 (que trata de serviços terceirizados) . Tal previsão encontraria amparo legal no inciso I do art. 48 e no art. 44, §3º, da Lei de Licitações e Contratos.
34. Além disso, alerta que a inexequibilidade de itens isolados da planilha de custos não caracteriza motivo suficiente para a desclassificação da proposta (art. 48, inciso II, da Lei 8.666/1993) , pois o juízo sobre a inexequibilidade, em regra, tem como parâmetro o valor global da proposta (Acórdão 637/2017-TCU-Plenário, relator Ministro Aroldo Cedraz) . Então, uma composição de custo unitário de licitante que apresentasse valor de salário inferior ao piso da categoria não deveria ensejar a desclassificação da empresa, visto que o preço global de sua proposta poderia ser plenamente exequível.
35. Acrescenta que, no máximo, há de se entender que se trata de mero erro formal, o qual, em respeito aos princípios do formalismo moderado e da seleção da proposta mais vantajosa, ensejaria que a comissão de licitação realizasse diligência solicitando a reapresentação da composição de custo unitário eivada de vício.
36. Conclui no sentido de que deveria ser informado ao consulente que nos certames objetivando a contratação de obras públicas, não há determinação legal que obrigue a Administração Pública a examinar as propostas dos licitantes para observar se estes consideraram nos seus preços as despesas com mão de obra decorrentes do cumprimento de acordo, convenção ou dissídio coletivo de trabalho, devendo ser observadas as disposições dos arts. 48 e 44, §3º, da Lei 8.666/1993 (ou as regras do regulamento próprio, no caso de entidades do Sistema S) , bem como os critérios de aceitabilidade de preços e outros requisitos previstos no instrumento convocatório. O Acórdão 719/2018-TCU-Plenário, entre outros pontos, foi nesse sentido, conforme consta do seu item 9.2.1.
37. Enfatizou, entretanto, que não se estava propondo o descumprimento de regras trabalhistas pela Administração, tampouco o desrespeito aos direitos fundamentais dos trabalhadores. Frisou que o viés de exame de uma proposta em um certame não é o mesmo aplicável à fase de execução contratual nem abrange a análise de conformidade da proposta com diversas outras leis esparsas, que tratem de matéria estranha ao procedimento licitatório, tais como regras trabalhistas, ambientais, previdenciárias e tributárias. Conclui que isso não quer dizer que a empresa contratada possa executar o ajuste ao arrepio dessas outras leis. (destaque nosso) 
38. Por derradeiro, oportuno transcrever a seguinte passagem do voto revisor em questão:
'57. Por fim, outro aspecto que deve ser enfatizado ao consulente refere-se à apresentação, ex-ante, de composições de custo unitário pelas empresas licitantes contendo informações sobre salários em desconformidade com as disposições de convenções e acordos coletivos de trabalho. Em face do princípio do formalismo moderado e da supremacia do interesse público, que permeiam os processos licitatórios, o fato de o licitante apresentar composição de custo unitário contendo salário de categoria profissional inferior ao piso estabelecido em instrumento normativo negociado é, em tese, somente erro formal, o qual não enseja a desclassificação da proposta, podendo ser saneado com a apresentação de nova composição de custo unitário desprovida de erro.'
39. Considerando as explicações acima, não se verifica erro insanável cometido pela empresa Concreferro, tendo em vista que não foi dada a oportunidade à empresa de demonstração da exequibilidade de sua proposta e/ou de correção de itens em desacordo com a legislação vigente e que o edital da Concorrência 14/2019 não possuía disposição específica prevendo a observância dos pisos salariais previstos nos instrumentos de negociação coletiva.
Conclusão
40. A partir dessa análise, entende-se configurado o pressuposto da plausibilidade jurídica.
41. Apesar de o Sesc/DR-PE alegar a submissão a regulamento de contratações próprio (Resolução 1552/2012) , sem a necessidade de se submeter à Lei 8.666/1993, as análises efetuadas e os precedentes mencionados podem ser aplicados a licitações de forma geral, calcadas nos princípios constitucionais do direito, não se limitando àquelas regidas pela Lei de Licitações e Contratos.
42. Diferentemente do alegado pela unidade jurisdicionada, o entendimento do Acórdão 1784/2018-TCU-Plenário não é compatível com a situação verificada nestes autos. E o simples fato de a empresa ser optante do Simples Nacional não resulta em apresentação de vantagem indevida.
43. No mais, as supostas irregularidades existentes nas planilhas de custos e formação de preços da empresa Concreferro não foram confirmadas, como se extrai da farta jurisprudência mencionada. Além disso, agrava a situação o fato de o Sesc/DR-PE não ter submetido as supostas irregularidades ao contraditório da empresa Concreferro. A diligência que resultou na desclassificação da Concreferro limitou a questionar se a empresa era optante do Simples Nacional (peça 2, p. 19) , sem detalhar, entretanto, as possíveis irregularidades nas planilhas que foram levadas ao processo judicial e posteriormente a este Tribunal.
44. Quanto à decisão judicial em outro sentido, vigora o princípio da independência das instâncias, cuja exceção está presente apenas no âmbito penal, em sentença absolutória por inexistência do fato ou pela negativa da autoria, podendo refletir sobre o processo administrativo do TCU.
45. Por esses motivos, os elementos constantes dos autos permitem, desde já, a avaliação quanto ao mérito da presente representação como procedente, mas com encaminhamento diverso do pleiteado pelo representante.
46. No tocante à medida cautelar, propõe-se o indeferimento, pois não está presente o perigo da demora e está configurado o perigo da demora reverso. Além disso, apesar da plausibilidade jurídica das alegações do representante, não se verifica o interesse público em qualquer medida tendente à suspensão do contrato, seja pelo avançado de sua execução, seja pela baixa materialidade verificada entre a proposta do representante e aquela considerada vencedora. 
47. Será proposta, portanto, ciência ao Sesc/DR-PE, acerca das irregularidades identificadas nesta instrução.
F. IMPACTO DOS ENCAMINHAMENTOS PROPOSTOS
Haverá impacto relevante na Unidade Jurisdicionada e/ou na sociedade, decorrente dos encaminhamentos propostos? Não
G. PEDIDO DE INGRESSO AOS AUTOS, DE INFORMAÇÕES/VISTAS/CÓPIAS, E DE SUSTENTAÇÃO ORAL
Há pedido de ingresso aos autos? Não
Há pedido de informações/vistas/cópia do processo? Não
Há pedido de sustentação oral? Não
H. PROCESSOS CONEXOS E APENSOS
Há processos conexos noticiando possíveis irregularidades na contratação ora em análise? Não
Há processos apensos? Não
I. PROPOSTA DE ENCAMINHAMENTO
48. Em virtude do exposto, propõe-se:
48.1. conhecer da representação, satisfeitos os requisitos de admissibilidade constantes no art. 113, § 1º, da Lei 8.666/1993, c/c os arts. 235 e 237, VII, do Regimento Interno deste Tribunal, e no art. 103, § 1º, da Resolução - TCU 259/2014;
48.2. no mérito, com fundamento no art. 276, § 6º, do Regimento Interno deste Tribunal, considerar a presente representação procedente;
48.3. indeferir o pedido de concessão de medida cautelar formulado pelo representante;
48.4. dar ciência ao Serviço Social do Comércio - Departamento Regional em Pernambuco (Sesc/DR-PE) , com fundamento no art. 9º, inciso I, da Resolução - TCU 315/2020, sobre as seguintes impropriedades/falhas, identificadas na Concorrência 14/2019, para que sejam adotadas medidas internas com vistas à prevenção de outras ocorrências semelhantes:
a) desclassificação irregular da empresa Concreferro Construções e Incorporações Ltda. por supostamente obter vantagem indevida ao prever alíquotas tributárias diferenciadas ou alíquotas de contribuições para o sistema 'S' zeradas em sua planilha, o que afronta o princípio da ampla competitividade, tendo em vista ser a empresa optante do Simples Nacional e as alíquotas apenas refletirem a realidade da estruturação de suas atividades;
b) motivação inadequada para a desclassificação da empresa Concreferro Construções e Incorporações Ltda. em função:
b.1) da errônea interpretação do Acórdão 1784/2018-TCU-Plenário (Ministro Relator André Luís de Carvalho) o qual deixou assente que o tratamento diferenciado previsto nos arts. 44, 47 e 48 da Lei Complementar 123, de 2006, em prol das Microempresas (ME) e das Empresas de Pequeno Porte (EPP) não se aplicaria necessariamente às entidades do Sistema 'S', tratamento diferenciado esse que não se confunde com suposta vantagem advinda da mera opção das empresas pelo Simples Nacional;
b.2) da apresentação de demonstrativo de encargos sociais, relativos ao recolhimento ao Sistema 'S', com itens 'zerados' e de demonstrativo do BDI com alíquotas de impostos abaixo dos percentuais legais previstos para empresas optantes do regime Simples Nacional, em desacordo com a jurisprudência do TCU (Acórdão 906/2020-TCU-Plenário, Ministro Relator Weder de Oliveira; Acórdão 39/2020-TCU-Plenário, Ministra Relatora Ana Arraes; Acórdão 2738/2015-TCU-Plenário, Ministro| Relator Vital do Rêgo, Acórdão 10604/2011-TCU-Segunda Câmara, Ministro Relator André Luís de Carvalho; Acórdão 9036/2011-TCU-Primeira Câmara, Ministro Relator Augusto Sherman; e Acórdão 2738/2015-TCU-Plenário, Ministro| Relator Vital do Rêgo) ; e
b.3) da apresentação de valores de salários abaixo do piso salarial em composições de custo unitário tendo em vista que, em licitações para a execução de obras públicas e serviços de engenharia, essa situação, por si só, não configura irregularidade, salvo se o instrumento convocatório do certame tiver disposição específica prevendo a observância dos pisos salariais previstos nos instrumentos de negociação coletiva (Acórdão 719/2018-TCU-Plenário, Ministro Relator Bruno Dantas) .
48.5. informar ao Serviço Social do Comércio - Departamento Regional em Pernambuco (Sesc/DR-PE) , à empresa Plínio Cavalcanti & Cia Ltda. (CNPJ 10.978.682/0001-65) e ao representante do acórdão que vier a ser proferido, destacando que o relatório e o voto que fundamentam a deliberação ora encaminhada podem ser acessados por meio do endereço eletrônico www.tcu.gov.br/acordaos; 
48.6. levantar o sigilo que recai sobre as peças destes autos, tendo em vista a alteração de sua classificação de denúncia para representação;
48.7. arquivar os presentes autos, nos termos art. 169, III, do Regimento Interno deste Tribunal."
É o Relatório.

8.1. Leonardo Oliveira Silva (21761/OAB-PE), entre outros, representando a Plinio Cavalcanti & Cia Ltda.

Não atuou.

REPRESENTAÇÃO. PEDIDO DE CAUTELAR SUSPENSIVA. CONCORRÊNCIA. INDÍCIOS DE IRREGULARIADADE NA DESCLASSIFICAÇÃO DE LICITANTE OPTANTE PELO REGIME TRIBUTÁRIO DO SIMPLES NACIONAL. PRÉVIA OITIVA. CONHECIMENTO. PROCEDÊNCIA PARCIAL. PREJUÍZO AO PEDIDO DE CAUTELAR SUSPENSIVA. ENVIO DE CIÊNCIA PREVENTIVA E CORRETIVA. COMUNICAÇÃO. ARQUIVAMENTO.

REPRESENTAÇÃO (REPR)

Secretaria de Controle Externo de Aquisições Logísticas (Selog).

Trata-se de representação, com pedido de cautelar suspensiva, formulada por Alberto de Barros Lima Filho, nos termos do art. 113, § 1º, da Lei n.º 8.666, de 1993, sobre os indícios de irregularidade na Concorrência n.º 14/2019 promovida pela Administração Regional do Serviço Social do Comércio no Estado de Pernambuco (Sesc-PE) para a contratação de serviços de engenharia destinados à construção de salas técnicas, quiosques, reservatório de captação de água e cobertura em quadra poliesportiva sob o valor estimado de R$ 7.331.015,42.
2.	O TCU deve conhecer, preliminarmente, da presente representação, por atender aos requisitos legais e regimentais de admissibilidade, para, no mérito, assinalar a sua parcial procedência.
3.	Como visto, o ora representante alegou a indevida desclassificação da proposta de preços apresentada pela Concreferro Construções e Incorporações Ltda. para o Lote n.º 4 sob o valor estimado de R$ 1.324.873,97, tendo o Sesc-PE apresentado, para isso, as seguintes justificativas: (i) uso indevido dos benefícios tributários pelo regime do Simples Nacional, pois a Lei Complementar n.º 123, de 2006, não se aplicaria às entidades do Sistema "S", nos termos do Acórdão 1784/2018-TCU-Plenário; e (ii) previsão de alíquotas tributárias com percentual inferior ao exigido para as empresas optantes do Simples Nacional e não inclusão dos encargos sociais sobre a mão-de-obra a ser utilizada na execução contratual.
4.	 Por esse prisma, foi prolatado o despacho à Peça 17 no sentido de determinar a prévia oitiva do Sesc-PE e da licitante declarada vencedora para o Lote n.º 4 (Plínio Cavalcanti & Cia Ltda.) com vistas a apresentarem as suas manifestações sobre os aspectos apontados pela Selog sob a seguinte vertente:
" (...) a) ausência de justificativa detalhada para a desclassificação da representante, o que contraria o princípio do julgamento objetivo, que consta do trecho final do art. 2º do Regulamento de Licitações e Contratos do Sesc, devendo apresentar o detalhamento de todos os itens da proposta apresentada pela representante que teriam infringido critérios técnicos do edital, indicados de forma genérica na ata que consignou a desclassificação da representante;
b) motivo para não ter oportunizado à representante, quanto da diligência realizada, a possibilidade de correção de itens supostamente em desacordo com critérios técnicos definidos no edital;
c) justificativa para a não aceitação no certame de proposta de empresa optante ao regime do Simples Nacional, definido na Lei Complementar 123/2016;
d) considerando que o certame foi concluído, informar se o contrato decorrente, referente ao Lote IV, foi celebrado e, em caso afirmativo, em que estágio se encontra a execução contratual;
e) informar se a contratação objeto do certame é essencial ao funcionamento da entidade, bem como se há contratação anterior vigente para o mesmo objeto e, em caso afirmativo, informar as condições de preço e data de fim da vigência;
f) demais informações que julgar necessárias; e
g) designação formal de interlocutor que conheça da matéria para dirimir eventuais dúvidas, informando nome, função/cargo, e-mail e telefone de contato."
5.	O Sesc-PE apresentou a sua justificativa pela seguinte linha: (i)  inaplicabilidade da LC n.º 123, de 2006, às entidades do Sistema "S" em sintonia com o Acórdão 1784/2018-TCU-Plenário; (ii)  impossibilidade do oferecimento de propostas com vantagens não previstas no instrumento convocatório, ainda que previstas em lei, por configurar prejuízo à isonomia entre os licitantes; (iii)  existência de erros insanáveis na proposta da Concreferro, ao prever as alíquotas tributárias componentes do BDI com o percentual inferior ao exigido para as empresas optantes pelo Simples Nacional, ao não prever o pagamento de diversas contribuições tributárias (Sesi, Senai, Incra, Sebrae e Salário-Educação) e ao prever os valores de mão-de-obra em patamar inferior ao piso salarial estabelecido nos acordos e nas convenções coletivas de trabalho; (iv)  trânsito em julgado da decisão proferida pelo juízo da 21ª Vara Federal em Pernambuco no sentido de denegar a segurança em desfavor, assim, da impetrante (Concreferro) , mantendo a decisão administrativa do Sesc-PE em desclassificá-la na aludida Concorrência n.º 14/2019. 
6.	Como vencedora do respectivo lote no certame, a Plínio Cavalcanti & Cia Ltda. apresentou, por sua vez, a sua manifestação no sentido de a composição do BDI apresentada na proposta da Concreferro ser incompatível com o regime tributário aplicável.
7.	Ao discorrer sobre a condição de optante pelo Simples Nacional, a unidade técnica assinalou que a jurisprudência fixada pelo TCU a partir, por exemplo, do Acórdão 1784/2018-TCU-Plenário não contemplaria a suposta impossibilidade de as empresas optantes pelo regime tributário do Simples participarem das licitações promovidas por entidades do Sistema "S"; tendo, por esse prisma, assinalado a indevida justificativa apresentada pelo Sesc-PE no sentido de a opção pelo regime tributário do Simples Nacional figurar como indevida vantagem em favor da Concreferro sobre as demais licitantes participantes da Concorrência n.º 14/2019.
8.	Ao discorrer, todavia, sobre a composição dos encargos sociais, com os itens "zerados", e do BDI, com as alíquotas tributárias inferiores às do Simples Nacional, a unidade técnica assinalou que o Sesc deveria ter facultado a possibilidade de a referida licitante promover a efetiva comprovação sobre a exequibilidade da sua proposta, em consonância com o Acórdão 10604/2011-TCU-Segunda Câmara, salientando que o estabelecimento de percentuais fixos para os encargos sociais pelo Sesc-PE tenderia a restringir a competividade no certame, em sintonia com o Acórdão 9036/2011-TCU-Primeira Câmara.
9.	Ao discorrer, enfim, sobre os custos de mão-de-obra, a unidade técnica assinalou que, a partir, por exemplo, do Acórdão 719/2018-TCU-Plenário, a jurisprudência do TCU estaria firmada no sentido de a apresentação de propostas com salários inferiores ao previsto nos acordos e nas convenções coletivas de trabalho não resultar, em tese, na configuração de irregularidade apta à desclassificação das licitantes, podendo, aí também, ser aberta a possibilidade de comprovação sobre a efetiva exequibilidade da proposta.
10.	De todo modo, após a análise final do feito, a unidade técnica propôs o conhecimento da presente representação para, no mérito, assinalar a sua procedência, sem prejuízo do envio da respectiva ciência ao Sesc-PE sobre as aludidas irregularidades.
11.	O TCU pode incorporar o parecer da unidade técnica a estas razões de decidir, sem prejuízo, contudo, de assinalar a parcial procedência da presente representação.
12.	Eis que seria equivocada a interpretação promovida pelo Sesc-PE sobre o Acórdão 1784/2018-TCU-Plenário no sentido da impossibilidade de apresentação de propostas com os benefícios tributários assegurados às empresas optantes pelo Simples Nacional, até porque esse aspecto não teria sido sequer apreciado pelo Plenário do TCU no bojo do aludido acórdão.
13.	A fundamentação do referido acórdão teria, na realidade, indicado a inaplicabilidade imediata do tratamento diferenciado previsto nos arts. 44, 47 e 48 da LC n.º 123, de 2006, às entidades do Sistema "S", sem prejuízo de esse tratamento passar a ser inserido nos regulamentos próprios das aludidas entidades.
14.	Ocorre, contudo, que os suscitados dispositivos da LC n.º 123, de 2006, corresponderiam aos critérios de desempate em licitações e à participação exclusiva de microempresas e empresas de pequeno porte em itens de pequeno valor, além da aquisição de bens divisíveis, não tratando dos benefícios tributários concedidos às empresas optantes pelo Simples Nacional.
15.	Não mereceria prosperar, ainda, a justificativa apresentada pelo Sesc-PE no sentido da falha na proposta da Concreferro diante do não pagamento das contribuições destinadas ao Sesi, Senai, Incra e Sebrae, além da contribuição do salário-educação, pois, nos termos do art. 13, XV, § 3º, da LC n.º 123, de 2006, as optantes pelo Simples Nacional estariam dispensadas do pagamento das suscitadas contribuições.
16.	De outra sorte, restaria evidenciado que a alíquota em 3,50% para o Imposto Sobre Serviços de Qualquer Natureza (ISS) integrante do BDI, na proposta da Concreferro, seria inferior ao patamar de 5,00% fixado pelo Anexo IV do Simples Nacional, em 2018, e o valor da hora de trabalho para os profissionais seria inferior ao piso salarial definido pelo Sindicato dos Trabalhadores na Indústria da Construção Civil do Estado de Pernambuco (Sinduscon-PE) .
17.	Essas inconsistências poderiam ter sido sanadas, no entanto, por meio de diligência conduzida pelo Sesc-PE, por figurar como erros passíveis de correção em sintonia, assim, com a jurisprudência fixada pelo TCU a partir, por exemplo, do Acórdão 719/2018-TCU-Plenário; tendo, no presente caso concreto, a diligência sido promovida apenas para esclarecer o motivo de a Concreferro ter apresentado a sua proposta de preços pelo regime tributário do Simples Nacional, em suposta violação, desse modo, ao Acórdão 1784/2018-TCU-Plenário.
18.	A despeito, contudo, da subsistência das aludidas falhas, o TCU pode deixar de prolatar a imediata cautelar suspensiva sobre o aludido certame, até porque, no presente momento, sobressairia o reverso perigo na demora em função de a eventual suspensão do subsequente contrato público tender a resultar na indesejada interrupção das obras no Sesc-PE, contando elas com o avançado estágio de aproximadamente 45% em execução e com a reduzida diferença de aproximadamente 3% entre a proposta oferecida pela Concreferro, sob o valor de R$ 1.066.016,11, e a proposta da empresa contratada, sob o valor de R$ 1.090.460,60
19.	O TCU deve promover, então, o envio de ciência ao Sesc-PE para, nos futuros certames, abster-se de incorrer nas falhas ora identificadas no presente processo.
20.	TCU deve conhecer, portanto, da presente representação para, no mérito, assinalar a sua parcial procedência, diante dos elementos de convicção até aqui obtidos pelo Tribunal, dando, por prejudicado, o suscitado pedido de cautelar suspensiva, sem prejuízo de promover o anunciado envio de ciência sobre as correspondentes falhas.
Ante o exposto, pugno pela prolação do Acórdão ora submetido a este Colegiado.
TCU, Sala das Sessões, em 23 de março de 2021.
Ministro-Substituto ANDRÉ LUÍS DE CARVALHO 
Relator